【裁判字號】    91,上更(二),721
【裁判日期】    950726
【裁判案由】    違反著作權法
【裁判全文】
臺灣高等法院刑事判決             91年度上更(二)字第721號
上  訴  人
即  自訴人  甲○○
自訴代理人  羅聖乾律師
上  訴  人
即  被  告  丁○○
選任辯護人  陳淑芬律師
            林正忠律師
上  訴  人
即  被  告  乙○○
選任辯護人  陳淑芬律師
被      告  丙○○
                      五樓
選任辯護人  徐鈴茱律師
上列上訴人因被告等違反著作權法案件，不服臺灣臺北地方法院
85年度自更一字第11號，中華民國85年12月2 日第一審判決提起
上訴，經判決後，由最高法院第二次發回更審，本院判決如下：
    主  文
原判決關於丁○○、乙○○部分撤銷。
丁○○、乙○○共同意圖營利而以重製之方法侵害他人之著作財
產權，各處有期徒刑捌月。均緩刑肆年。
其他上訴駁回。
    事  實
一、丁○○係台北市○○○路○段96之4 號桂冠圖書股份有限公
    司（下稱桂冠公司）負責人，乙○○係台北市○○○路○段
    269巷6號地下樓萬象圖書股份有限公司（下稱萬象公司）負
    責人。丁○○明知熊耀華（筆名古龍）於民國（下同）55年
    10月20日已與宋今人（即真善美出版社）簽訂「著作物權讓
    與契約」書，將其所著之「鐵血傳奇」（後更名為「楚留香
    傳奇」）一書之著作財產權及一切權利，讓與宋今人所有，
    宋今人並於69年4月9日向內政部申請並取得該書之著作權註
    冊登記，其著作財產權存續期限至86年2 月14日止；嗣於79
    年9月3日宋今人死亡後由其繼承人甲○○辦理繼承登記，依
    法取得前開著作財產權。而丁○○所經營之桂冠公司雖亦於
    65年10月18日與熊耀華簽訂「出版合約書」，由熊耀華授權
    桂冠公司得永久出版其所著之「楚留香傳奇」一書，惟丁○○於66年初擬將「楚留香傳奇」乙書出版銷售時，因宋今人
    得知該情，曾向丁○○表示異議，故由陳曉林出面邀約丁○○、宋今人、熊耀華斡旋，嗣於66年3月1日在陳曉林見証及
    熊耀華參與下，由桂冠公司丁○○與真善美出版社宋今人簽
    訂「協議書」乙份，丁○○代表桂冠公司在該協議書中承認
    熊耀華已於55年10月20日與由宋今人訂立「著作權讓與契約
    」，並出版「鐵血傳奇」乙書銷售，桂冠公司再出版「楚留
    香傳奇」乙書，顯已侵犯真善美出版社宋今人之版權，雙方
    並協議由真善美出版社宋今人將該書授權丁○○經營之桂冠
    公司出版，惟桂冠公司應將其初版之「楚留香傳奇」乙書，
    按定價之百分之五，一次交付版稅予真善美出版社宋今人，
    並由真善美出版社宋今人在桂冠公司出版之每部書上蓋章為
    憑，以後再版時亦同，桂冠公司再版時，仍應支付真善美出
    版社宋今人相同之版稅；迨79年11月15日丁○○所屬之桂冠
    公司乃將出版「楚留香傳奇」乙書轉授權乙○○所經營之萬
    象公司獨家出版發行。迄於82年6 月20日丁○○因故在乙○○之見証下，終止桂冠公司與真善美出版社間之前開授權；
    詎丁○○、乙○○均明知桂冠公司與真善美出版社甲○○間
    之授權已經終止，丁○○所經營之桂冠公司對「楚留香傳奇
    」乙書已無合法之著作財產權，二人竟基於意圖營利之共同
    犯意聯絡，由萬象公司繼續出版「楚留香傳奇」一書銷售，
    並於83年初某日，由乙○○利用不知情之「海王印刷廠」不
    詳姓名之成年工作人員，擅自重製甲○○享有著作財產權之
    「楚留香傳奇」第一部至第五部（下簡稱「楚留香傳奇」）
    ，共計2500 套，再於83年1月27日由乙○○代表萬象公司，
    與不知情之丙○○所經營之鴻亞出版事業有限公司（下稱鴻
    亞公司）簽訂銷售合約書，乙○○以每本新台幣（下同）52
    .5元之價格出售予鴻亞公司，再由鴻亞公司以廣告郵購及直
    銷方式，販賣予不特定之顧客，乙○○並依其於79年11月15
    日與桂冠公司丁○○簽訂之授權契約書，支付版稅予丁○○
    ，以上開重製之方法侵害甲○○之著作財產權。迨至83年7
    月間，為甲○○發覺上情，並以存証信函催告停止銷售。
二、案經被害人甲○○提起自訴。
    理      由
甲、按著作權法第101條第1項規定：「法人之代表人、法人或自
    然人之代理人、受雇人或其他從業人員，因執行業務犯第91
    條至第96條之1 之罪者，除依各該條規定處其行為人外，對
    該法人或自然人亦科各該條之罰金」，是法人有違反著作權
    法之犯行，應係犯專科罰金之罪，即屬刑事訴訟法第376 條
    第1 款所規定之不得上訴第三審之案件。又不得上訴第三審
    之案件，一經第二審判決即告確定，如當事人對此已告確定
    之案件猶提起第三審上訴，倘第三審法院誤為撤銷發回更審
    ，並無影響於更審前之第二審判決確定之效力（參照最高法
    院55年度台非字第205 號判例意旨）。是本件被告桂冠圖書
    股份有限公司、萬象圖書股份有限公司、鴻亞出版事業有限
    公司部分，本院前審判決確定後雖經當事人上訴第三審法院
    ，並經第三審法院誤為撤銷發回更審，但此等部分既經本院
    前審於86年6月20日判決後即告確定（86年度上訴字第735號
    判決），揆諸上開判例意旨，本院不再對之審理，合先敘明
    。
乙、被告丁○○、乙○○部分：
一、訊據上訴人即被告丁○○、乙○○固供承其等分別係桂冠公
    司、萬象公司負責人，及乙○○供認其確有於八十三年初重
    製「楚留香傳奇」一書五本，共計二千五百套之事實，但均
    矢口否認有何違反著作權法犯行，被告丁○○辯稱：古龍所
    著之「楚留香傳奇」一書之著作財產權，已於65年間，由作
    者熊耀華（筆名古龍）讓與其前所經營之華新出版有限公司
    ，嗣因古龍雙重讓與，其為維護古龍名譽，並尊重出版界前
    輩，乃於66年間，由其代表桂冠公司與真善美出版社宋今人
    及古龍在陳曉林等見証下簽訂協議書，約定真善美出版社同
    意由桂冠公司繼續出版「楚留香傳奇」，由其支付真善美出
    版社百分之五版稅，支付古龍百分之十版稅，至79年間，桂
    冠公司復轉授權萬象公司出版包括該書在內之古龍小說系列
    ，因遭自訴人多次威脅，乃於82年6 月25日主動表示自同月
    20日起終止與真善美出版社所訂之前揭協議書，終止該協議
    書後，其即未再自行或授權他人出版系爭「楚留香傳奇」一
    書。萬象公司重製該書，與其無涉，況桂冠公司之前身華新
    出版公司，因於65年間與著作人古龍簽訂永久出版合約，並
    且受讓著作權，縱認82年6 月25日之協議書發生效力，依據
    與古龍所簽訂之出版契約書，其仍擁有系爭著作之重製權或
    被授權出版。又自訴人前以其授權萬象公司出版「楚留香傳
    奇」一書，具狀向檢察官告訴，業據台灣台北地方法院檢察
    署檢察官以八十二年偵字第一六九五六號處分不起訴確定在
    案，自訴人就同一案件再行提起自訴，於法未合，應諭知不
    受理判決，且自訴人之父宋今人係以偽造不實之「著作物權
    讓與契約」書，持向內政部辦理之「楚留香傳奇」乙書之著
    作權註冊登記，其業委託律師向內政部提出異議，請求撤銷
    該著作權登記，是宋今人所憑登記取得著作權之文件既屬不
    實，其取得之該書著作權即有瑕疵，應屬無效，自訴人繼承
    該無效之著作權，自非真正著作權人，並非本件被害人，無
    提起本件自訴之權利云云；被告乙○○辯稱：桂冠公司於66
    年3月1日與真善美出版社宋今人所簽訂之協議書，其內容僅
    係就版稅問題達成協議，以解決古龍對真善美出版社與桂冠
    公司雙重授權之問題，桂冠公司仍係「楚留香傳奇」一書之
    著作財產權人，至其於82年6 月25日，在桂冠公司與真善美
    出版社終止授權之協議書上為見證人簽名，目的僅在居中協
    調，以求兩造雙方和諧，避免訟爭而已。嗣其基於檢察官對
    桂冠公司及丁○○所為之不起訴處分書認定「桂冠公司無論
    依古龍之著作權轉讓契約書，或與真善美出版社之出版授權
    契約書，其轉授權萬象公司出版，依著作權法之規定，並無
    違反著作權法刑事責任可言」，及憑信萬象公司與桂冠公司
    在79年間所簽訂之出版授權書，乃於83年初重製一批「楚留
    香傳奇」交給鴻亞公司販售，並依約支付版稅予桂冠公司，
    均屬依法有據，並無侵害自訴人之著作財產權云云。
二、惟查：
  (一)按所謂同一案件，指同一訴訟客體即被告及犯罪事實均相同
    者而言，不以起訴或告訴時所引用之法條或罪名為區分標準
    （參照最高法院著有52年台上字第1048號判例意旨）。查本
    件自訴人固曾於82年7 月14日以桂冠公司及被告丁○○涉有
    違反著作權法及詐欺罪嫌，向台灣台北地方法院檢察署檢察
    官提出告訴（即該署82年度偵字第16956 號違反著作權法乙
    案），該案告訴人甲○○所告訴之被告為桂冠公司及其負責
    人丁○○，該案檢察官亦以桂冠公司及被告丁○○為不起訴
    處分之對象，而本案自訴人所自訴之被告除桂冠公司及被告
    丁○○外，尚有萬象公司及其負責人即被告乙○○、鴻亞公
    司及其負責人即被告丙○○等人，是前後兩案之被告顯不同
    一，至為灼然。再該案告訴人甲○○於82 年度偵字第16956
    號違反著作權法乙案所告訴之犯罪事實係以：「桂冠公司僅
    係受告訴人之授權得出版告訴人擁有著作權之「鐵血傳奇」
    （又名楚留香傳奇）武俠小說集，詎被告桂冠公司及其負責
    人丁○○竟以系爭小說著作權人自居，於79年11月25日與第
    三人萬象公司簽訂契約，授權萬象公司出版系爭小說集，則
    其非著作權人，竟捏造其為著作權人之事實，利用無犯罪故
    意之萬象公司連續擅自重製系爭小說集，顯係違法重製他人
    著作物之「間接正犯」，且以之為生，因認桂冠公司及丁○○為涉嫌違反著作權法之常業犯。」等情，其所訴被告桂冠
    公司及丁○○之犯罪間，係於79年11月25日與本案自訴人自
    訴桂冠公司及被告丁○○之犯罪事實係：「真善美出版社於
    五十五年即自古龍受讓「楚留香傳奇」小說集之全部著作權
    ，為系爭著作之著作權人，自訴人雖曾於66年3月1日與桂冠
    公司簽訂協議書，授權桂冠公司出版發行系爭小說集，惟因
    被告多年未履行契約義務，雙方乃於82年6 月25日合意終止
    上開授權關係，被告丁○○並以桂冠公司名義出具終止同意
    書，且由被告乙○○於其上簽名見證，依該同意書桂冠公司
    自82年6 月20日授權關係終止日起，即無正當權源自行重製
    系爭小說集，自亦不得轉授權萬象公司重製系爭小說集，詎
    被告丁○○、桂冠公司、乙○○及萬象公司，均明知自訴人
    與桂冠公司間之授權出版契約已於82年6 月終止，竟無視自
    訴人之著作財產權益，於上述授權關係終止後，繼續違法重
    製系爭小說，並販售於市。」云云，所指被告等之犯罪時間
    係在82年6 月20日桂冠公司與自訴人終止協議書時起，且所
    指訴之犯罪事實亦互不相同，足徵本案與台灣台北地方法院
    檢察署82年度偵字第16956 號違反著作權法乙案之犯罪事實
    及被告均非同一，應非同一案件迨無疑義，業據本院調取台
    灣台北地方法院檢察署82年度偵字第16956 號違反著作權法
    乙案全卷核閱屬實，被告丁○○所辯本案與該案係同一案件
    ，尚有誤會。
  (二)熊耀華（筆名古龍）著作之「鐵血傳奇」一書（後更名為楚
    留香傳奇），業於55年10月20日由熊耀華出具「著作物權讓
    與契約」，將該著作之著作財產權及一切權利，永為讓受予
    「真善美出版社代表人宋今人」所有，嗣由「真善美出版社
    代表人宋今人」於69年4月8日持向內政部申請並取得該書之
    著作權註冊登記，有效年限迄至86年2 月14日止，宋今人去
    世後，由其繼承人即自訴人甲○○於79年9月3日依法辦理繼
    承登記，繼受取得該語文著作之著作財產權，業據自訴人於
    自訴狀中述明，復有「著作物權讓與契約」、內政部著作權
    執照（字號台內著字第一三六六八號）及內政部著作權登記
    簿謄本（均影本）各一份在卷可稽（見自字第一三四號卷第
    四頁至第六頁），並經本院調取該著作權登記簿原卷核閱屬
    實，顯見自訴人確實享有熊耀華所著「楚留香傳奇」一書之
    著作財產權甚明。至被告丁○○主張熊耀華曾於65年10月18
    日，復將「楚留香傳奇」乙書之永久出版權及著作權轉讓與
    其所經營之桂冠公司前身即華新出版公司，並提出該出版合
    約書及未記載日期之「轉讓證明書」各一份（影本）附卷為
    証（見本院更一卷第168頁至第170頁），然依當時有效之著
    作權法（74年7 月10日著作權法再經修正公布，則改採創作
    保護主義，其第16條亦規定著作權之轉讓、繼承或設定質權
    ，非經註冊，不得對抗第三人。），係採登記主義，其第1
    條規定：「著作物，依本法註冊專有重製之利益者，為有著
    作權。」，第14條規定：「著作權之移轉及繼承，非經註冊
    不得對抗第三人。」，故桂冠公司或被告丁○○雖與熊耀華
    簽訂有「楚留香傳奇」乙書之「出版合約書」或「轉讓証明
    書」，然在其未向內政部註冊登記之前，依法仍不得對抗第
    三人。再參諸自訴人之父即真善美出版社宋今人係於55年10
    月20 日即與熊耀華訂立「著作物權讓與契約」，嗣於69年4
    月8 日向內政部申請著作權移轉登記，並經內政部註冊登記
    在卷，已如前述，自已取得「楚留香傳奇」乙書之著作財產
    權，洵無疑義。再依被告丁○○代表桂冠公司於66年3月1日
    ，在陳曉林見証及熊耀華參與下，與真善美出版社宋今人簽
    訂「協議書」內容所載，桂冠公司在該協議書中已承認熊耀
    華在55年10月20日與宋今人訂立「著作權讓與契約」，並出
    版「鐵血傳奇」乙書銷售，丁○○再出版「楚留香傳奇」乙
    書，顯已侵犯真善美出版社宋今人之版權，雙方並協議由真
    善美出版社宋今人將該書授權丁○○之桂冠公司出版，惟桂
    冠公司應將其初版之「楚留香傳奇」乙書，按定價之百分之
    五，一次交付版稅予真善美出版社宋今人，並由真善美出版
    社宋今人在桂冠公司出版之每部書上蓋章為憑，以後再版時
    亦同，桂冠公司再版時，仍應支付真善美出版社宋今人相同
    之版稅，業據自訴人及被告丁○○供明在卷，並經証人陳曉
    林供証屬實，復有該協議書乙份在卷可按（見本院上訴卷第
    223頁至第225頁），足徵雙方在簽訂該「協議書」時，被告
    丁○○業已承認真善美出版社宋今人與熊耀華所簽訂之「著
    作物權讓與契約」為真正，灼然明甚。果被告丁○○所經營
    之桂冠公司業已取得「楚留香傳奇」乙書之著作權，何以被
    告丁○○代表桂冠公司在與宋今人所簽訂之「協議書」中承
    認其出版「楚留香傳奇」乙書業已侵害宋今人經營之真善美
    出版社之版權，並願每部書支付真善美出版社百分之五之版
    稅，並由真善美出版社在每部桂冠公司出版之「楚留香傳奇
    」書中蓋章証明業已授權？況依被告丁○○所提出之桂冠公
    司前身華新公司與熊耀華所簽訂之「出版合約書」中，熊耀
    華共計將其所著之「楚留香」、「流星蝴蝶劍」、「蕭十一
    郎」、「多情劍客無情劍」、「天涯明月刀」、「陸小鳳」
    、「七種武器」、「白玉老虎」、「絕不低頭」等著作之永
    久出版權轉讓予華新公司，嗣並出具各著作之著作權轉讓同
    意書予華新公司、桂冠公司收執，惟桂冠公司嗣後雖持前開
    著作讓與文件向內政部申請各該著作之著作權移轉登記，並
    於66年1 月間取得「絕代雙嬌」、「流星蝴蝶劍」、「多情
    劍客無情劍」等著作之著作權，有內政部著作權執照在卷可
    憑（見本院上訴卷第411頁至第413頁），桂冠公司取得前開
    熊耀華著作之著作權註冊登記之時間，猶在真善美出版社宋
    今人69年4月8日始取得內政部之著作權註冊登記之前，然桂
    冠公司在取得熊耀華前開著作之著作權註冊登記之時，竟未
    同時辦理「楚留香傳奇」乙書之著作權註冊登記，業據被告
    丁○○供明在卷，益徵被告丁○○在與宋今人簽訂前開「協
    議書」當時，業已認定「楚留香傳奇」乙書之著作權即歸屬
    宋今人之真善美出版社，其始未辦理「楚留香傳奇」乙書之
    著作權註冊登記，至屬顯然。另台灣台北地方法院於84年度
    訴字第4131號民事確認著作權不存在之訴事件中，亦確認桂
    冠公司對「楚留香傳奇」乙書之著作權不存在，有該院84年
    度訴字第4131號民事判決書乙份在卷可考（見原審自更一卷
    第一卷第115頁至第122頁），益見「楚留香傳奇」乙書之著
    作財產權應屬自訴人所享有。
  (三)至被告丁○○辯護人辯稱真善美出版社持以向內政部申請「
    楚留香傳奇」乙書之著作權移轉登記所憑之「著作物權讓與
    契約」上所載熊耀華本人之出生年月日及籍貫，均與熊耀華
    本人確切之出生年月日及籍貫不符，應屬宋今人所偽造者，
    其取得之著作權註冊登記應屬無效，自訴人甲○○即非本件
    違反著作權案件之被害人，其自訴顯不合法云云。然查被告
    丁○○代表桂冠公司在陳曉林見証及熊耀華在場與真善美出
    版社宋今人所簽訂之前開「協議書」中，已載明熊耀華確曾
    於55年10月20日與真善美出版宋今人簽訂該「著作物權讓與
    契約」，在場之丁○○、陳曉林及熊耀華本人均未對該「著
    作物權讓與契約」之真正有所質疑，桂冠公司更因熊耀華早
    與真善美出版社訂有該「著作物權讓與契約」，始承認其出
    版「楚留香傳奇」乙書確有侵害真善美出版社前開版權，並
    願每書支付真善美出版社百分之五之版稅，已如前述，且依
    本院向內政部所調取之真善美出版社申請「楚留香傳奇」乙
    書著作權移轉註冊登記全卷所載，真善美出版社持以申請該
    著作權移轉註冊登記之申請書上及內政部核發之著作權執照
    上所載之熊耀華年藉資料並無錯誤，雖該「著作物權讓與契
    約」上所載之熊耀華之藉貫為廣東，二十九歲，與熊耀華實
    際之藉貫係江西省南昌人，三十年六月七日生，有所不符，
    然按該「著作物權讓與契約」上有關熊耀華之年藉資料之筆
    跡，與熊耀華本人之簽名，均係同一人所書，有內政部86年
    5月8日台（86）內著會發字第8606842 號書函及所附之台內
    著字第13668號著作權執照之申請案卷影本乙宗在卷可憑（
    見本院上訴卷第270頁至第278頁），縱當時熊耀華在簽訂該
    「著作物權讓與契約」時，將其本人之年藉有所誤植，被告
    丁○○之辯護人僅以前開熊耀華之年藉不符，即指該「著作
    物權讓與契約」係宋今人所偽造者，即屬臆測之詞，殊難憑
    採；又真善美出版社宋今人所取得之「楚留香傳奇」乙書之
    內政部著作權註冊登記，在其有效期限86年2 月14日前，既
    未經內政部依法予以註銷其登記，自仍屬合法有效之著作權
    ，自訴人甲○○依繼承而取得該著作財產權，自享有該著作
    財產權。其主張系爭「楚留香傳奇」乙書之著作財產權遭被
    告丁○○及乙○○侵害之侵害，而對之提起自訴，自屬有據
    。被告丁○○之辯護人上開所辯，即非可採。至被告丁○○
    主張自訴人之著作權登記具有嚴重瑕疵，其已向經濟部智慧
    財產局檢舉申請撤銷其註冊登記，經本院函調該檢舉案全卷
    ，該局尚待本件判決結果致尚未作出行政處分，有該卷影本
    在卷可據，是該卷尚不能採為有利被告之認定，附此敘明。
  (四)又桂冠公司丁○○與萬象公司乙○○於79年11月25日所簽訂
    「圖書出版發行授權合約書」，固記載桂冠公司允將古龍小
    說系列授權萬象公司獨家出版發行，期限自79年11月1 日起
    至84年10月30日止，共5 年，有該合約書影本乙份附卷可稽
    （見原審自字卷第67頁），然系爭「楚留香傳奇」之著作財
    產權既屬自訴人甲○○享有，已如前述，桂冠公司所以得出
    版發行該「楚留香傳奇」乙書，洵係依據桂冠公司與真善美
    出版社宋今人於66年3月1日所簽訂之「協議書」授權而來，
    然該協議書既經桂冠公司、被告丁○○於82年6 月25日在被
    告乙○○之見証下以書面終止，顯見桂冠公司與萬象公司在
    該協議書終止前所簽訂之「圖書出版發行授權合約書」，其
    得出版發行該書之法律權源已因該協議書之終止而失其依據
    ，被告乙○○辯稱其依與桂冠公司所簽訂之「圖書出版發行
    授權合約書」之約定，仍有「楚留香傳奇」乙書之出版發行
    權源云云，即非可採。
  (五)至台灣台北地方法院檢察署檢察官於82年11月13日，就甲○○告發桂冠公司及丁○○違反著作權法之82 年偵字第16956
    號乙案為不起訴處分書，有該不起訴處分書在卷可稽，檢察
    官於該不起訴處分中固認定：「被告（即桂冠公司及丁○○
    ）無論依與古龍之著作權轉讓契約書，或與告訴人（即甲○○）之出版授權契約書，其轉授權萬象公司出版，依著作權
    法之規定，並無違反著作權法刑事責任可言。」云云，以為
    不起訴處分之依據，然該不起訴處分書僅係針對該案之告發
    人甲○○告發被告桂冠公司及丁○○於79年11月25日授權萬
    象公司出版「楚留香傳奇」乙書，涉有違反著作權法及詐欺
    罪嫌之犯罪事實所為之不起訴處分，與本件自訴人自訴桂冠
    公司、丁○○、萬象公司、乙○○於82年6 月25日終止該「
    協議書」後，再繼續出版發行「楚留香傳奇」乙書違反著作
    權之事實，迥然有別，且檢察官在該不起訴處分書中，並未
    調查審酌及桂冠公司曾自82年6 月25日以書面終止與真善美
    出版社在66年3月1日所簽訂之「協議書」之事實，僅依雙方
    所簽訂之前開「協議書」內容即據以認定桂冠公司及被告丁○○有「楚留香傳奇」乙書之出版發行權，自難援引檢察官
    82年偵字第16956 號不起訴處分書內容，即遽認桂冠公司仍
    享有「楚留香傳奇」乙書之授權，被告丁○○、乙○○據該
    不起處分書辯稱其等未侵害自訴人對「楚留香傳奇」乙書之
    著作財產權，即屬無據。
  (六)又重製權乃著作（財產）權之主要權能之一，出版權則為重
    製權之一部分權利，桂冠公司對於「楚留香傳奇」乙書既非
    著作權人，而其得以出版該書之權源復於82年6 月20日因該
    協議書之終止而喪失，在該協議書終止後桂冠公司已無權重
    製（出版）「楚留香傳奇」乙書至明。從而萬象公司亦因此
    而喪失對「楚留香傳奇」乙書之出版發行權利，亦屬當然。
  (七)又萬象公司確曾於83年初某日重印（製）系爭「楚留香傳奇
    」乙書，計2500套，交由鴻亞公司以郵購方式販賣於市場，
    並依約支付版稅予被告丁○○等事實，業據被告乙○○於原
    審供承在卷不諱，被告丙○○對於鴻亞公司經銷前開著作亦
    直承不諱，而被告丁○○對於收取萬象公司所付版稅乙事復
    不爭執（分見原審更審卷一第143 頁背面、144頁、151頁背
    面、152頁背面、158頁背面），所供各情悉相吻合，復有萬
    象公司與鴻亞公司於83年1 月27日簽訂之合約書（見原審自
    字卷第8 頁），及自訴人提出之「楚留香傳奇」乙書三本（
    由海王印刷廠印刷）在卷可證（存證物袋外放）。被告丁○○於終止與真善美出版社之協議書，既由被告乙○○為見証
    人，其對於被告乙○○重製上開「楚留香傳奇」乙書復屬知
    情（見原審自更卷一第152 頁），復依約收取版稅，其與被
    告乙○○間，就侵害自訴人系爭著作財產權，有犯意聯絡及
    行為分擔，至堪認定。是被告丁○○所辯被告乙○○重製上
    開著作與其無關云云，要係飾卸之詞，不足採信。至自訴人
    雖主張張萬象公司除授權鴻亞公司經銷系爭書籍外，更自行
    發行販賣，自訴人於83年10月及82年10月購自金石堂書局之
    書籍，均不相同，足證萬象公司於授權出版關係終止後，仍
    繼續違法重製。鴻亞公司於84年2月3日函知萬象公司，於本
    案終結前暫時中止系爭書籍之郵購銷售，但萬象公司卻於84
    年2 月13日在中國時報刊登全版廣告，銷售系爭書籍，足見
    乙○○、丁○○共同重製系爭書籍，絕非僅二千五百套云云
    ，惟據被告乙○○於原審供陳：83年所印製之書為避免造成
    混淆，故仍印「81年」出板日期等語（見原審自更卷一第15
    2 頁背面），足見被告乙○○所出售予鴻亞公司之系爭著作
    物均屬83年所印製且僅一種而已；又萬象公司雖於84年2 月
    13日登報銷售系爭著作物之廣告，惟萬象公司出批交由鴻亞
    公司銷售外，尚非不得自行銷售，在無其他證據足以證明被
    告乙○○有印製超過二千五百套之系爭著作物外，尚不得據
    其另行登報銷售，而遽認其印製系爭著作物非僅二千五百套
    ，併此敘明。
  (八)綜上所述，被告丁○○、乙○○未經授權，意圖營利而以重
    製之方法侵害自訴人之著作財產權，事證明確，被告二人所
    辯，均係卸責圖免之詞，委不足採，其等犯行均洵堪認定。
三、查被告行為後，著作權法第91條第2 項意圖銷售而擅自以重
    製之方法侵害他人著作財產罪先後於87年1月21日、92年7月
    9日、93年9月1 日修正公告施用，就前後多次修正比較適用
    結果，以92年7 月9日修正後之第91條第1項之法定刑為五年
    以下有期徒刑、拘役，或併科新臺幣20萬元以上200 萬元以
    下罰金，最有利被告，依新刑法第2條第1項但書規定，適用
    最有利於行為人之法律即92年7 月9日修正後之第91條第1項
    。核被告丁○○、乙○○所為，均係犯92年7月9日修正後之
    著作權法第91條第1 項之意圖營利而以重製之方法侵害他人
    之著作財產權罪，及同法第91條之1第1項之意圖營利而以移
    轉所有權之方法散布其重製物而侵害他人之著作財產權罪。
    自訴意旨雖認被告丁○○、乙○○係犯著作權法第94條之侵
    害著作權常業罪，然該罪之常業犯固不以侵害著作權為唯一
    之謀生方法，惟仍應有以侵害著作權恃為主要之營生，亦即
    以犯罪不法所得為其主要生活依據之一，始克相當（參照最
    高法院84年度台上字第5063號判決），被告丁○○、乙○○
    均係合法經營之圖書出版業者，出版圖書種類繁多，有其等
    之各該圖書目錄在卷可據，其僅擅自重製一種他人之著作物
    ，依比例原則，尚難認定其等靠此侵害他人著作財產權之方
    法，為其等主要生活依據。況被告等在被告丁○○終止協議
    書之前所出版之「楚留香傳奇」乙書，並非侵害著作權之物
    ，徒因契約終止後之偶一行為，更難認為係主要生活之依據
    ，核與常業犯之要件不合，自訴人所認犯罪法條，顯有未當
    ，惟自訴人之起訴法條，僅係法院論罪之參考，尚無庸變更
    起訴法條，併此敘明。又被告丁○○、乙○○二人間，有犯
    意聯絡及行為分擔，均為共同正犯。其等利用不知情之「海
    王印刷廠」不詳姓名之成年人以重製之方法侵害他人著作財
    產權，被告乙○○利用無犯罪故意之鴻亞公司代表人丙○○
    實施同法第91條之1第1項之罪，均為間接正犯。被告乙○○
    就以明知為侵害著作權之物，意圖營利而交付方法侵害他人
    著作權部分，先後多次犯行，時間密接，犯罪構成要件相同
    ，顯係基於概括犯意而連續為之。惟被告行為後，原刑法第
    55條之牽連犯、第56條之連續犯規定，業已正刪除並於95年
    7月1日施行，此刪除已影響行為人刑罰之法律效果，自屬法
    律有變更，比較新、舊法結果，以舊法較有利於被告，依新
    刑法第2條第1項前段規定，應適用最有利於被告之舊法，即
    應依舊刑法第56條連續犯規定，以一罪論，並依法加重其刑
    。又被告等所犯上開二罪，有方法結果之牽連關係，為牽連
    犯，亦應適用舊刑法第55條牽連犯規定，從一重之意圖營利
    而以重製之方法侵害他人之著作財產權罪處斷。
四、原審對被告丁○○、乙○○予以論罪科刑，固非無見，惟查
    ：(一)被告行為後，著作權法第91條先後於87年1 月21日、92
    年7月9日、93年9月1日修正公告施用，原審未及比較新、舊
    法之適用，即有未合；(二)被告丁○○、乙○○在終止協議書
    後，乃由丁○○授權乙○○出版發行「楚留香傳奇」銷售牟
    利，並收取版稅，其對萬象公司嗣後之銷售行為，自在其與
    乙○○之犯意之內，否則其何來抽取版稅牟利？被告丁○○
    、乙○○二人自應就所犯前開二罪，均負共同正犯責任，原
    審僅認被告丁○○、乙○○僅就所犯意圖營利而以重製之方
    法侵害他人之著作財產權罪部分為共犯，亦有未洽。被告丁○○、乙○○上訴意旨均仍否認犯罪，分別陳詞指摘原判決
    不當，固均無理由，自訴人上訴意旨指摘原審對被告丁○○
    、乙○○量刑過輕，雖亦無理由，惟原判決關於被告丁○○
    、乙○○部分既有可議，自無可維持，應由本院予以撤銷改
    判，爰審酌被告丁○○、乙○○二人於原授權出版契約終止
    後，貪圖不法利益而繼續重製出版他人著作，致犯本案，並
    參酌其等所重製之數量為2500套，所生損害尚非鉅大、犯罪
    之動機、目的、犯罪後之態度等一切情狀，爰與原審同量處
    被告二人如主文第二項所示之刑示懲。
五、又查被告丁○○、乙○○前均未曾受有期徒刑以上刑之宣告
    ，有本院被告前案紀錄表在卷可稽，其等於終止協議書後之
    本件犯行，尚非重大，且被告丁○○亦陳稱願依民事判決結
    果承認自訴人之著作權以求和解未果，經此教訓，當知警惕
    ，無再犯之虞，本院認有期徒刑之宣告，已足啟其自新，其
    刑以暫不執行為適當，爰均依新刑法第74條第1項第1款規定
    （參照罪高法院95年第8 次刑事庭會議決議），併予宣告緩
    刑四年，以啟自新。
丙、被告丙○○部分：
一、自訴意旨略以：被告丙○○係鴻亞公司負責人，明知「楚留
    香傳奇」一書係侵害著作權之物，竟於83年1 月27日與乙○○經營之萬象公司簽訂經銷合約，以郵購方式販賣上開著作
    物，經委請律師發函告知，並請其停止販賣仍置未理。因認
    被告丙○○涉犯（修正前）著作權法第93條第3 款、第94條
    之常業罪嫌等情，
二、按犯罪事實應依證據認定之，無証據不得認定犯罪事實；又
    不能証明被告犯罪者，應諭知無罪之判決，刑事訴訟法第15
    4條、第301條第1 項前段分別定有明文；又所謂證據，須適
    於為被告犯罪事實之證明者，始得採為斷罪資料。又（修正
    前）著作權法第93條第3款規定，以第87條第2款方法侵害他
    人之著作權者，係以「明知」為侵害著作權之物為構成要件
    。所謂「明知」，係指直接故意，即確知其所散布或意圖營
    利而交付者，為侵害著作權之物，若為間接故意或過失，則
    不能論以本罪。
三、本件自訴意旨認被告丙○○涉有違反著作權法犯行，無非以
    萬象公司確曾授權鴻亞公司以廣告郵購及直銷方式，銷售萬
    象公司所出版之「楚留香傳奇」乙書，且於自訴人發函制止
    鴻亞公司該侵害著作財產權行為後，仍繼續銷售為其論據。
    然訊據被告丙○○固不否認為鴻亞公司之登記負責人，惟堅
    決否認有何違反著作權法之犯行，辯稱：鴻亞公司係其姊楊
    淑景所經營，因其姊未具大學學歷，故登記其為名義負責人
    ，實際業務均由其姊負責，且其平日旅居美國，並未參與鴻
    亞公司業務之經營，且鴻亞公司係合法從事出版事業為業，
    83 年1月27日與萬象公司簽訂合約書，係由該公司行銷經理
    蔡正德負責洽商並訂約，由萬象公司將其出版之古龍著作「
    古龍現代武林」（含系爭「楚留香傳奇」著作物）授與鴻亞
    公司得以廣告郵購銷售該書，萬象公司並保證其產品版權合
    法且不侵犯任何人之權益，且當時市面上已有多家大型連鎖
    書店如金石堂、新學友書店均銷售該書，致鴻亞公司相信萬
    象公司享有合法權源。嗣鴻亞公司於83年7 月15日接獲自訴
    人之律師催告函，謂其享有「楚留香傳奇」一書之著作財產
    權，鴻亞公司係未經自訴人合法授權不得繼續銷售該書云云
    ，旋即向萬象公司查證，經萬象公司函覆保證該公司確有合
    法授權，並提出桂冠公司授權書及檢察官不起訴處分書為證
    ，故鴻亞公司乃將上情於83年7 月26日致函自訴人，惟均未
    見自訴人有任何異議或表示，其當時以為與自訴人之誤會已
    經澄清，故乃繼續銷售，迨接獲自訴人之自訴狀繕本後，因
    細閱自訴狀內容與萬象公司前開復函之內容頗有出入，其因
    無法判斷事實上真偽及系爭著作財產權之歸屬，惟為求慎重
    ，乃於84年2月3日委請律師代為函告萬象公司，並以副本通
    知真善美出版社，在本案審理終結前暫時中止「古龍現代武
    林」之郵購銷售，其確實無侵害自訴人之著作財產權等語。
四、經查：
  (一)被告丙○○登記為負責人之鴻亞公司，固曾於79年11月25日
    與被告乙○○代表之萬象公司，簽訂合約書，由鴻亞公司以
    郵購等方式直銷萬象公司出版之「楚留香傳奇」一書等情，
    業據被告乙○○、丙○○陳明在卷，核與証人蔡正德、楊淑
    景證述情節相符，並有合約書影本乙份在卷可稽（見原審自
    字卷第65頁）。嗣自訴人雖委請許智誠律師發函催告鴻亞公
    司，表明自訴人係熊耀華所著「楚留香傳奇」乙書之著作財
    產權人，要求鴻亞公司應停止該書之銷售與廣告行為，惟鴻
    亞公司於收受該函後，即轉向萬象公司查證有關事証，經萬
    象公司函覆略稱：「楚留香傳奇」一書係桂冠公司授權萬象
    公司出版，擁有合法之權源等語，並提出台灣台北地方法險
    檢察署檢察官82年度偵字第16956 號不起訴處分書及萬象公
    司與桂冠公司於79年11月25日簽訂之「圖書出版發行授權合
    約書」各一份為證，鴻亞公司遂將萬象公司函覆之結果，委
    請律師函覆自訴人等情，亦有台北三十支郵局第1284號存證
    信函、鴻亞公司及萬象公司函、台北十一支郵局第645 號存
    證信函（均影本）各一份在卷可佐（見原審自字卷第11頁至
    第15頁、第54頁至第64頁），鴻亞公司既於接獲自訴人委託
    之律師函之後，即向萬象公司查證有關事宜，並函復自訴人
    ，其在自訴人收受該函後，未再對該公司銷售「楚留香傳奇
    」乙書表示任何異議時，主觀上自認自訴人已接受其說明，
    認其銷該書之權益並無何違法之處，乃再繼續銷售該書，即
    難認其嗣後之銷售行為，有何故意侵害自訴人著作權情事，
    況自訴人委託律師所發之催告函，僅敘述其如何享有「楚留
    香傳奇」乙書之著作權，其對桂冠公司之授權已經雙方協議
    終止，要求鴻亞公司不得再銷售萬象公司所出版之該書而已
    ，雖其傳真含有表明著作權執照號碼，但未同時提出該著作
    權執照之相關文件以茲証明其享有著作財產權。而鴻亞公司
    復在向萬象公司查証後，取得萬象公司出示前開証明文件並
    檢同該證明文件即函覆自訴人表示其權利來源，有台北十一
    支郵局第645號存證信函影本在卷可稽（見原審自字卷第61-
    70頁），顯已盡其查證之能事，並無恝置不理之情事，而自
    訴人果認鴻亞公司所函復之事証有所不實，於接獲鴻亞公司
    函覆文所提出之有權出版之證明文件時，理應進一步再提出
    其權利來源証明文件以証明其合法權利，並禁止鴻亞公司再
    為侵害其著作財產權行為，惟自訴人並未對鴻亞公司函覆之
    內容表示異議，足使鴻亞公司認自訴人已接受說明，被告始
    繼續銷售。是不能據此即指鴻亞公司有侵害其著作財產權之
    故意。矧鴻亞公司在自訴人提起本件自訴後，即認「楚留香
    傳奇」乙書之著作財權究係屬何屬，顯有爭議，即主動通知
    萬象公司暫時中止郵購銷售事宜，亦有律師函影本一份在卷
    可參（見原審自字卷第72頁），並為自訴人所是承，足證鴻
    亞公司確無侵害自訴人著作財產權之故意，至可認定。
  (二)又被告丙○○雖登記為鴻亞公司負責人，惟其平日大多旅居
    美國，並未實際負責鴻亞公司業務，鴻亞公司之業務均由其
    姊楊淑景負責經營等情，業據被告丙○○及証人楊淑景、蔡
    正德於本院更一審時證述在卷（見本院更一卷第82頁背面、
    第115 頁）；且鴻亞公司當時係由其行銷部主任蔡正德出面
    負責與萬象公司接洽銷售「楚留香傳奇」乙書，並代表鴻亞
    公司與萬象公司簽訂合約書，被告丙○○自始未參予其事等
    情，亦據被告丙○○、乙○○及証人蔡正德、楊淑景分別供
    明在卷，復有合約書乙份在卷可憑，被告丙○○既未實際負
    責鴻亞公司業務之經營，則其所辯當時不知鴻亞公司與自訴
    人間有侵害著作財產權之事，即非無據，尚難因其登記為鴻
    亞公司之負責人，即遽以認定其有前開侵害著作財產權犯行
    。
五、綜上所述，足徵被告丙○○所辯均堪採信，此外，復查無其
    他積極事證足資證明被告丙○○確有自訴意旨所指違反著作
    權法犯行，屬不能證明犯罪，原審綜理全案調查証據所得及
    辯論要旨，據為被告丙○○無罪之諭知，依法洵無不合，自
    訴人上訴意旨仍執陳詞指摘原判決關於此部分失當，為無理
    由，應駁回其此部分之上訴。
據上論斷，應依刑事訴訟法第368條、第369條第1項前段、第364
條、第368條、第299條第1 項前段，92年7月9日修正之著作權法
第91條第1 項、第91條之1第1項，刑法第2條第1項前段、但書、
第11條前段、第28條、第74條第1項第1款，修正前刑法第55條、
第56條，判決如主文。
中    華    民    國    95    年    7    月    26     日
                  刑事第十庭    審判長法  官  劉景星
                                      法  官  陳博志
                                      法  官  李春地
以上正本證明與原本無異。
如不服本判決，應於收受送達後十日內向本院提出上訴書狀，其
未敘述上訴之理由者並得於提起上訴後十日內向本院補提理由書
（均須按他造當事人之人數附繕本）。
                                      書記官  蘇秋
中    華    民    國    95    年    8     月    2     日
附錄：本案論罪科刑法條全文
92年7月9日修正之著作權法第91條第1項：
擅自以重製之方法侵害他人之著作財產權者，處3 年以下有期徒
刑、拘役，或科或併科新臺幣75萬元以下罰金。
92年7月9日修正之著作權法第91條之1第1項：
擅自以移轉所有權之方法散布著作原件或其重製物而侵害他人之
著作財產權者，處3 年以下有期徒刑、拘役，或科或併科新臺幣
五十萬元以下罰金。


司法院資訊處製作；財團法人民間司法改革基金會備份。
